---
title: "Tugas Pertemuan 3"
author: "Tasya Revadea"
date: "2026-09-10"
output: html_document
---

```{=html}
<style>
h1, h2, h3, h4, h5, h6 {
  font-weight: bold !important;
}
</style>
```

------------------------------------------------------------------------

## 1. Persiapan Data

### *Packages*

```{r setup, message=FALSE, warning=FALSE}
library(dLagM)
library(dynlm)
library(MLmetrics)
library(lmtest)
library(car)
```

### Impor & Pembagian Data

```{r import}
data_udara <- read.csv("NewDelhi_Air_quality.csv")

str(data_udara)
```

### Eksplorasi Awal: Memilih Polutan (X)

Sebelum membangun model, kita cek dulu polutan mana yang paling berkaitan dengan AQI. Ini penting supaya pemilihan X **berdasarkan bukti statistik**, bukan tebakan.

```{r eksplorasi}
polutan <- c("CO", "no2", "o3", "pm10", "pm25", "so2")

korelasi_aqi <- sapply(polutan, function(v) cor(data_udara$AQI, data_udara[[v]], use = "complete.obs"))
korelasi_aqi <- sort(korelasi_aqi, decreasing = TRUE)
data.frame(Polutan = names(korelasi_aqi), Korelasi_dengan_AQI = round(korelasi_aqi, 4))
```

Polutan yang dipilih yaitu **o3**

```{r pilih-x}
polutan_pilihan <- "o3"

df <- data.frame(
  Yt = data_udara$AQI,
  Xt = data_udara[[polutan_pilihan]]
)

cat("Polutan yang digunakan sebagai X:", polutan_pilihan, "\n")
head(df)
```

### Pembagian Data Latih & Uji

Data terdiri atas 72 observasi (data per jam). Kita gunakan **60 observasi pertama** sebagai data *training* dan **12 observasi terakhir** sebagai data *testing*.

```{r split}
train <- df[1:60, ]
test  <- df[61:72, ]

train.ts <- ts(train)
test.ts  <- ts(test)
df.ts    <- ts(df)
```

------------------------------------------------------------------------

## 2. Model Koyck

$$Y_t = a(1-\lambda) + \beta_0 X_t + \lambda Y_{t-1} + V_t$$

```{r koyck}
model.koyck <- koyckDlm(x = train$Xt, y = train$Yt)
summary(model.koyck)
```

**Interpretasi:** p-value pada $X_t$ dan $Y_{t-1}$ $<0.05$ sehingga berpengaruh signifikan terhadap $Y_t$

$$\hat{Y_t}=-0.13603+0.25837X_t+0.44327Y_{t-1}$$

Hal ini menunjukkan bahwa kondisi polutan pada periode saat ini serta nilai AQI pada periode sebelumnya berpengaruh terhadap AQI pada periode saat ini. Nilai koefisien $Y_{t-1}$ yang positif menunjukkan adanya persistensi AQI, sehingga kondisi AQI pada periode sebelumnya masih berpengaruh terhadap kondisi pada periode berikutnya.

### Peramalan & Akurasi

```{r koyck-forecast}
fore.koyck <- forecast(model = model.koyck, x = test$Xt, h = nrow(test))
fore.koyck

mape.koyck <- MAPE(fore.koyck$forecasts, test$Yt)
cat("MAPE Model Koyck:", mape.koyck, "\n")
```

Berdasarkan hasil peramalan, model Koyck menghasilkan nilai MAPE sebesar 0,03134655. Nilai tersebut menunjukkan bahwa model DLM memiliki tingkat kesalahan peramalan yang relatif kecil.

------------------------------------------------------------------------

## 3. Distributed Lag Model (DLM)

$$Y_t = \alpha + \beta_0 X_t + \beta_1 X_{t-1} + \dots + \beta_q X_{t-q} + e_t$$

### Penentuan Lag Optimum

```{r dlm-auto}
finiteDLMauto(formula = Yt ~ Xt,
              data = data.frame(train), q.min = 1, q.max = 10,
              model.type = "dlm", error.type = "AIC", trace = TRUE)
```

**Interpretasi:** Lag optimum berada pada $q = 10$ dengan AIC terkecil 

```{r dlm-final}
q_dlm_opt <- 10

model.dlm.opt <- dlm(x = train$Xt, y = train$Yt, q = q_dlm_opt)
summary(model.dlm.opt)
```

**Interpretasi:** Variabel $X_t$, $X_{t-7}$, $X_{t-8}$, dan $X_{t-9}$ berpengaruh signifikan terhadap $Y_t$

### Peramalan & Akurasi

```{r dlm-forecast}
fore.dlm.opt <- forecast(model = model.dlm.opt, x = test$Xt, h = nrow(test))
mape.dlm.opt <- MAPE(fore.dlm.opt$forecasts, test$Yt)
cat("MAPE Model DLM Optimum (q =", q_dlm_opt, "):", mape.dlm.opt, "\n")
```

Berdasarkan hasil peramalan, model DLM optimum dengan (q=10) menghasilkan nilai MAPE sebesar 0,01077094. Nilai tersebut menunjukkan bahwa model DLM memiliki tingkat kesalahan peramalan yang relatif kecil.

------------------------------------------------------------------------

## 4. Autoregressive Distributed Lag (ARDL)

Notasi pada `dLagM::ardlDlm()`: **p** = panjang lag X, **q** = panjang lag Y.

### Pemodelan
```{r}
model.ardl <- ardlDlm(formula = Yt ~ Xt, data = train, p = 1, q = 1)
summary(model.ardl)
```

Hasil estimasi ARDL dengan $p=1$ dan $q=1$ menunjukkan bahwa $X_t$, $X_{t-1}$, dan $Y_{t-1}$ berpengaruh signifikan terhadap $Y_t$ karena seluruh p-value variabel tersebut kurang dari 0,05. Hal ini menunjukkan bahwa AQI tidak hanya dipengaruhi oleh kondisi polutan pada periode saat ini, tetapi juga oleh kondisi polutan dan AQI pada periode sebelumnya. Dengan demikian, ARDL dapat menangkap pengaruh jangka pendek dari variabel X sekaligus persistensi AQI dari waktu sebelumnya.

### Penentuan Lag Optimum

```{r ardl-auto}
model.ardl.opt <- ardlBoundOrders(data = data.frame(df), ic = "AIC", formula = Yt ~ Xt)

min_p <- c()
for (i in 1:6) {
  min_p[i] <- min(model.ardl.opt$Stat.table[[i]])
}
q_opt <- which(min_p == min(min_p, na.rm = TRUE))
p_opt <- which(model.ardl.opt$Stat.table[[q_opt]] == min(model.ardl.opt$Stat.table[[q_opt]], na.rm = TRUE))

data.frame("Lag_Y_opt(q)" = q_opt, "Lag_X_opt(p)" = p_opt, "AIC" = model.ardl.opt$min.Stat)
```

```{r ardl-final}
p_ardl_opt <- 13
q_ardl_opt <- 2

model.ardl.opt2 <- ardlDlm(formula = Yt ~ Xt, data = train, p = p_ardl_opt, q = q_ardl_opt)
summary(model.ardl.opt2)
```

Berdasarkan kriteria AIC, model ARDL optimum diperoleh dengan $p=13$ dan $q=2$, dengan nilai AIC sebesar 16,55044. Pada model tersebut, hanya $X_t$ yang berpengaruh signifikan terhadap $Y_t$, sedangkan sebagian besar lag X dan lag Y tidak signifikan pada taraf 5%. Meskipun demikian, model memiliki $R^2$ sebesar 0,9912, yang menunjukkan bahwa model mampu menjelaskan sebagian besar variasi AQI pada data training.

### Peramalan & Akurasi

```{r ardl-forecast}
fore.ardl <- forecast(model = model.ardl, x = test$Xt, h = nrow(test))
mape.ardl <- MAPE(fore.ardl$forecasts, test$Yt)
cat("MAPE Model ARDL (", 1, ",", 1, "):", mape.ardl, "\n")

fore.ardl.opt <- forecast(model = model.ardl.opt2, x = test$Xt, h = nrow(test))
mape.ardl.opt <- MAPE(fore.ardl.opt$forecasts, test$Yt)
cat("MAPE Model ARDL (", p_ardl_opt, ",", q_ardl_opt, "):", mape.ardl.opt, "\n")
```

------------------------------------------------------------------------

## 5. Uji Asumsi Model

Uji asumsi dilakukan lewat `dynlm()` karena formatnya setara `lm()` biasa. Sintaks `L(Xt, 0:q)` otomatis membentuk $X_t, X_{t-1}, ..., X_{t-q}$ tanpa ditulis satu per satu.

```{r dynlm}
# Samakan q_dlm_opt dan (p_ardl_opt, q_ardl_opt) dengan hasil lag optimum di atas
model_dlm_dynlm  <- dynlm(Yt ~ L(Xt, 0:q_dlm_opt), data = train.ts)
model_ardl_dynlm <- dynlm(Yt ~ L(Xt, 0:p_ardl_opt) + L(Yt, 1:q_ardl_opt), data = train.ts)
```

### a. Uji Autokorelasi (Durbin-Watson)

$H_0$: tidak ada autokorelasi pada sisaan.

```{r dw}
dwtest(model_dlm_dynlm)
dwtest(model_ardl_dynlm)
```

**DLM:** Karena p-value lebih besar dari 0,05, maka $H_0$ tidak ditolak. Dengan demikian, tidak terdapat bukti yang cukup untuk menyatakan adanya autokorelasi pada sisaan model DLM.

**ARDL:** Karena p-value lebih besar dari 0,05, maka $H_0$ tidak ditolak. Dengan demikian, tidak terdapat bukti yang cukup untuk menyatakan adanya autokorelasi pada sisaan model ARDL.

### b. Uji Heteroskedastisitas (Breusch-Pagan)

$H_0$: ragam sisaan homogen.

```{r bp}
bptest(model_dlm_dynlm)
bptest(model_ardl_dynlm)
```

**DLM:** Karena p-value lebih besar dari 0,05, maka $H_0$ tidak ditolak. Dengan demikian, tidak terdapat indikasi heteroskedastisitas pada sisaan model DLM.

**ARDL:** Karena p-value lebih besar dari 0,05, maka $H_0$ tidak ditolak. Dengan demikian, tidak terdapat indikasi heteroskedastisitas pada sisaan model ARDL.

### c. Uji Normalitas (Shapiro-Wilk)

$H_0$: sisaan berdistribusi normal.

```{r sw}
shapiro.test(residuals(model_dlm_dynlm))
shapiro.test(residuals(model_ardl_dynlm))
```

**DLM:** Karena p-value lebih besar dari 0,05, maka $H_0$ tidak ditolak. Dengan demikian, residual model DLM dapat dianggap berdistribusi normal.

**ARDL:** Karena p-value lebih besar dari 0,05, maka $H_0$ tidak ditolak. Dengan demikian, residual model ARDL tidak berdistribusi normal.
------------------------------------------------------------------------

## 6. Perbandingan Performa Model

### Akurasi (MAPE)

```{r akurasi}
akurasi <- matrix(c(mape.koyck, mape.dlm.opt, mape.ardl.opt))
row.names(akurasi) <- c("Koyck", paste0("DLM (q=", q_dlm_opt, ")"), paste0("ARDL (", p_ardl_opt, ",", q_ardl_opt, ")"))
colnames(akurasi) <- "MAPE"
print(akurasi)
```

Berdasarkan nilai MAPE, model DLM dengan q = 10 memiliki performa terbaik karena menghasilkan nilai MAPE paling kecil, yaitu sebesar 0,01077094, dibandingkan model ARDL (13,2) sebesar 0,01147144 dan Koyck sebesar 0,03134655. Hal ini menunjukkan bahwa model DLM (q = 10) memiliki tingkat kesalahan prediksi relatif paling rendah, sehingga dapat dipilih sebagai model terbaik berdasarkan kriteria MAPE. Sementara itu, model Koyck memiliki nilai MAPE paling besar sehingga memberikan performa prediksi yang paling rendah di antara ketiga model.

### Visualisasi Aktual vs Peramalan

```{r plot-waktu}
plot(1:nrow(test), test$Yt, type = "b", col = "black", lwd = 2,
     ylim = range(c(test$Yt, fore.koyck$forecasts, fore.dlm.opt$forecasts, fore.ardl$forecasts)),
     ylab = "AQI", xlab = "Periode ke-t (data uji)",
     main = "Aktual vs Ramalan AQI Berdasarkan Waktu")

lines(1:nrow(test), fore.koyck$forecasts, col = "red", type = "b", pch = 16)
lines(1:nrow(test), fore.dlm.opt$forecasts, col = "blue", type = "b", pch = 17)
lines(1:nrow(test), fore.ardl$forecasts, col = "green", type = "b", pch = 18)

legend("topleft", legend = c("Aktual", "Koyck", "DLM Optimum", "ARDL Optimum"),
       col = c("black", "red", "blue", "green"), lty = 1,
       pch = c(1, 16, 17, 18), cex = 0.8, inset = 0.02)
```

------------------------------------------------------------------------

## 7. Kesimpulan

## 7. Kesimpulan

Berdasarkan hasil analisis, polutan yang dipilih sebagai variabel independen $X$ adalah **O₃ (o3)** karena memiliki hubungan yang paling kuat dengan AQI berdasarkan hasil korelasi. Pemodelan dilakukan menggunakan tiga metode, yaitu Koyck, Distributed Lag Model (DLM), dan Autoregressive Distributed Lag (ARDL). Pada model Koyck, diperoleh koefisien lag variabel dependen sebesar 0,44327 yang menunjukkan adanya persistensi AQI, sehingga kondisi AQI pada periode sebelumnya masih memberikan pengaruh terhadap periode saat ini. Pada DLM, lag optimum diperoleh pada **q = 10** berdasarkan nilai AIC terkecil, sedangkan pada ARDL diperoleh lag optimum **p = 13 dan q = 2** berdasarkan kriteria AIC.

Berdasarkan hasil peramalan pada data uji, model **DLM (q = 10)** memberikan performa terbaik dengan nilai MAPE sebesar **0,01077094**, diikuti oleh model **ARDL (13,2)** dengan MAPE sebesar **0,01147144**, dan model Koyck dengan MAPE sebesar **0,03134655**. Dengan demikian, DLM (q = 10) dipilih sebagai model terbaik karena menghasilkan kesalahan prediksi relatif paling kecil dibandingkan kedua model lainnya.

Berdasarkan pengujian asumsi, model DLM memenuhi asumsi tidak terdapat autokorelasi, tidak terdapat heteroskedastisitas, dan residual berdistribusi normal karena seluruh p-value pengujian lebih besar dari 0,05. Sementara itu, model ARDL memenuhi asumsi tidak terdapat autokorelasi dan tidak terdapat heteroskedastisitas, tetapi **tidak memenuhi asumsi normalitas residual** karena p-value uji Shapiro-Wilk sebesar 0,02502 lebih kecil dari 0,05. Secara keseluruhan, hasil analisis menunjukkan bahwa pengaruh O₃ terhadap AQI tidak hanya terjadi pada periode saat ini, tetapi dapat tersebar hingga beberapa periode berikutnya. Pada model DLM, penggunaan hingga **10 lag** menunjukkan bahwa informasi konsentrasi O₃ dari beberapa periode sebelumnya masih dapat digunakan dalam menjelaskan dan memprediksi AQI. Oleh karena itu, model DLM (q = 10) menjadi model yang paling sesuai dalam analisis ini berdasarkan kombinasi hasil pemodelan, pengujian asumsi, dan akurasi peramalan.

